【裁判字號】    92,台上,6189
【裁判日期】    921106
【裁判案由】    殺人等罪
【裁判全文】
最高法院刑事判決                              九十二年度台上字第六一八九號
    上  訴  人  甲○○
    選任辯護人  張慶宗律師
右上訴人因殺人等罪案件，不服台灣高等法院台中分院中華民國九十二年六月十二日
第二審更審判決（九十二年度上重更(一)字第一四號，起訴案號：台灣彰化地方法院檢
察署九十一年度偵字第二四一二、二四七七號），提起上訴，本院判決如左：
    主  文
上訴駁回。
    理  由
一、殺人部分
本件原判決認定上訴人甲○○曾因傷害案件，經台灣彰化地方法院判處有期徒刑三月
確定，於民國九十年九月二十五日執行完畢，猶不知悔改。上訴人因與廖國勝有金錢
糾紛，於九十一年三月二十六日下午十時許，至彰化縣花壇鄉○○村○○路○段三十
四號其友人陳建融（經原判決以妨害自由罪論處有期徒刑一年確定）所營之「ＱＯＯ
檳榔攤」內找陳建融，適陳建融朋友詹圍勝（經原判決依牽連犯關係從一重以妨害自
由罪論處有期徒刑一年六月確定）亦在場，三人即於該處一同飲酒聊天。言談中，上
訴人臨時起意想去找廖國勝討債，邀陳建融與詹圍勝同行，以壯聲勢，即由陳建融駕
駛渠所有Ｒ九｜九一四七號自用小客車，負載詹圍勝與上訴人，至廖國勝位於彰化縣
大村鄉擺塘村擺塘巷十一號住處。抵達後，上訴人下車表明欲找廖國勝，廖國勝之弟
廖國政表示廖國勝不在家，上訴人不信，在屋外喊叫，廖國政遂將門打開，此時在屋
內甫飲酒畢之廖國勝父親即被害人廖漢堂與廖國政走出屋外，上訴人表示欲向廖國勝
索討替其擺平糾紛所欠債務，被害人大聲告稱沒有錢，二人即發生口角。上訴人見狀
，心有不甘，欲由被害人處取得原欲向廖國勝索討之金錢，乃與詹圍勝、陳建融共同
基於妨害自由之犯意聯絡，先由上訴人徒手欲將被害人拉入汽車內，被害人反抗不從
，詹圍勝即與上訴人一起將被害人強行押入車內挾坐在後座中間，由陳建融駕車快速
駛離，而剝奪被害人之行動自由。上訴人於車行途中，出言質問被害人要如何處理，
被害人答稱：「錢很多，但拿新台幣二十萬給你，沒有」等語，上訴人與詹圍勝聞之
甚惱，即於車中共同基於傷害之犯意聯絡，分別以拳頭及手肘撞擊被害人胸、腹部數
下（以上妨害自由及傷害部分，因上訴不合法，另行從程序上駁回，詳如後述）。被
害人猶不鬆口，上訴人怒不可抑，竟另行單獨萌生殺人犯意，適陳建融駛至夜間人車
稀少之彰化縣大村鄉擺塘村擺塘橫巷十二號前橋上（橫跨員林大排水溝），上訴人命
陳建融停車，自行將被害人拖出汽車，明知飲酒後之被害人抵抗及防禦能力均較常人
低弱，且人身之頭、胸、腹內均有重要臟器，無法承受重擊，被害人在行車途中已先
遭彼等毆傷，上訴人猶以手、腳重力毆、踢被害人頭、胸、腹部多次，時間長達五分
鐘之久；詹圍勝不知上訴人有殺人犯意，賡續其原來之傷害犯意，下車後在橋上以手
、腳擊打被害人腳、背部數次，致被害人受有右眼角充血、左前額及左顳部挫傷三處
（二〤一公分、０‧五〤０‧五公分、四〤一‧五公分）、左顳部凹陷、左頂骨區頭
皮下出血三〤二公分、腹上部延伸左腹部斜線形十五〤十一公分擦傷和併同處骨骨折
（即右邊二、七、八、九線狀斷裂，伴有出血現象，左邊第三至第九線斷裂，伴有出
血現象）、左乳房下緣四〤二公分表淺性瘀傷、右腹下部十三〤二公分瘀傷、胸骨下
緣皮下血腫九〤六公分、右肩峰部二〤二公分擦傷、左肩峰部、左肩胛上部九〤十公
分擦傷、下腰椎部九〤五公分擦傷等傷害。上訴人見被害人傷重呻吟、哀嚎而陷入半
昏迷狀態，身體抽慉顫抖，竟單獨以雙手拉住其肩部，欲將之丟入員林大排水溝中，
在拖拉之際，被害人所著內衣被扯落，上訴人仍抓住被害人腋下，憑一己之力將被害
人丟入排水溝中，致已陷半昏迷而乏自救力之被害人溺水窒息死亡。旋由陳建融駕車
搭載上訴人與詹圍勝一起逃逸。上訴人事後委託不知情之友人曹志銘前往現場確認被
害人是否死亡，三人旋即四處逃亡。至九十一年三月二十七日十二時十五分許，蔡素
秋將家中廚餘拿至該排水溝旁之水桶處傾倒，發現被害人屍體，報警處理，經警通知
廖國政前來說明，知悉上訴人涉有重嫌，循線於同年四月十二日下午八時三十分許，
在嘉義縣中埔鄉○○路二一四號檳榔攤前將上訴人拘提到案查獲等情。係以上揭妨害
自由、傷害及由上訴人單獨將被害人丟入大排水溝溺斃之事實，業據上訴人及共同被
告詹圍勝、陳建融分別於警詢、偵查、第一審或原審供述明確，互核相符，且證人廖
國勝亦證稱被害人遭上訴人等強行以汽車押走屬實。被害人受有右眼角充血、左前額
及左顳部有挫傷三處（二〤一公分、０、五〤０‧五公分、四〤一‧五公分）、左顳
部凹陷、左頂骨區頭皮下出血三〤二公分、腹上部延伸左腹部斜線形十五〤十一公分
擦傷和併同處骨骨折（即右邊二、七、八、九線狀斷裂，伴有出血現象，左邊第三至
第九線斷裂，伴有出血現象）、左乳房下緣四〤二公分表淺性瘀傷、右腹下部十三〤
二公分瘀傷、胸骨下緣皮下血腫九〤六公分、右肩峰部二〤二公分擦傷、左肩峰部、
左肩胛上部九〤十公分擦傷、下腰椎部九〤五公分擦傷等之傷害；其頭頸部充血明顯
、手指指甲床發紺、氣管含有水、水腫，為溺水導致窒息死亡，亦經檢察官督同法醫
師相驗明確，製有勘驗筆錄、驗斷書（包括全身驗斷書、全身正反面傷害示意圖）、
相驗屍體證明書足佐，且有中山醫學大學附設醫院病理科解剖鑑定報告書及照片附卷
可稽。鑑定人即法醫師蔡崇弘亦證稱被害人左右兩邊肋骨都斷裂，會影響其呼吸，其
頭部也受傷……以法醫立場觀之，其被丟入水裡前，還未死亡，另其左腹部、背部正
中都有被拖行之痕跡，約十五乘以十一公分之擦傷，如當時有知覺，當會掙扎而有防
禦傷，但檢查發現無防禦傷，其每一根斷裂肋骨都有出血現象，表示各有一集中點力
量在該處，有可能是被毆擊，才會造成此現象等語。足見上訴人在橋上重擊被害人，
但被害人身上之傷尚非致死原因，係因受傷後奄奄一息，被丟入大排水溝內溺水窒息
死亡，為其所憑之證據及認定之理由。而以上訴人雖否認有殺人犯意，辯稱：伊找被
害人談錢的事，押上車並無殺人意思，伊以為被害人在橋上被打死了，一時害怕才將
其丟入水溝，祇是要給予教訓云云。然人身之頭、胸、腹內均有重要之臟器，不能承
受重擊，此係眾所週知之常識。上訴人於原審供稱：在車上因為死者說「我有錢，但
是不給你」等語，伊聽了很生氣，就一直打他，到了橋上，叫陳建融停車，並叫被害
人下來，被害人不肯，伊即把被害人拉下來等語，可見上訴人在車內受被害人言語激
怒而萌殺害之心，再拖出車外痛毆被害人身體重要部位達五分鐘之久，而上訴人將被
害人拖至排水溝邊丟下時，被害人尚發出呻吟、哀嚎聲音，身體也在顫抖著，業據陳
建融於警詢供述綦詳，上訴人於被害人尚有生命跡象之際，即將奄奄一息而無自救能
力之被害人丟落員林大排水溝，終致被害人溺水窒息死亡，其有殺人犯意至明。足證
上訴人所辯係屬卸責之詞，不足採信。又以詹圍勝在車內及大排水溝橋上雖有毆擊被
害人，但詹圍勝陳稱在橋上時，上訴人先對被害人拳打腳踢，伊祇踢被害人腳及背部
而已，與上訴人及陳建融之供述相符，且依前揭各項事證，被害人身上傷勢並非致命
傷，詹圍勝亦未與上訴人共同將被害人推落大排水溝，即不足以認定詹圍勝有共同或
幫助殺人之犯行。並以陳建融供稱其僅開車將被害人載走，未於車中或下車毆打被害
人，上訴人及詹圍勝亦未言及陳建融有何把風行為，經原審勘驗陳建融之警詢錄音帶
結果，陳建融係答稱：伊坐在車上，沒有下車，引擎發動著，在車中看他們打，沒有
注意有無人過來等語，則陳建融警詢筆錄記載有在場把風云云，即非實在，亦不能認
定陳建融有共同或幫助殺人犯行。復以上訴人將被害人強行押入車內，基於傷害之犯
意毆傷被害人部分，雖係犯刑法第三百零二條第一項妨害自由罪及第二百七十七條第
一項傷害罪，然其嗣因不滿被害人言語激怒，於車行途中另行單獨起意殺人，於大排
水溝上痛毆被害人後推落大排水溝溺斃部分之殺人犯行，則另犯同法第二百七十一條
第一項之殺人罪。所犯妨害自由與傷害罪間固有方法目的之牽連關係，但與殺人罪則
係各別起意，應分論併罰。第一審判決認上訴人與詹圍勝及陳建融均共犯殺人罪，且
上訴人所犯妨害自由與殺人罪間有牽連關係，從一重依殺人罪處斷，尚有未合。再以
上訴人前因傷害案件，經台灣彰化地方法院判處有期徒刑三月確定，於九十年九月二
十五日執行完畢，有台灣高等法院被告全國前案紀錄表附卷可稽，其於五年內再犯本
件有期徒刑以上之罪，為累犯，除法定本刑死刑及無期徒刑部分，依法不得加重外，
其餘依法加重其刑。均逐一於理由內詳加指駁及說明。因而撤銷第一審之不當科刑判
決（處無期徒刑，褫奪公權終身），改判就殺人罪部分適用刑法第二百七十一條第一
項、第四十七條、第三十七條第一項規定，論上訴人殺人，累犯之罪（妨害自由及傷
害部分，從一重依妨害自由罪論處，與殺人罪併合處罰）。審酌上訴人平日之素行，
其與被害人素無怨隙，僅為索討廖國勝之債務，與被害人口角爭執，再強將被害人押
走，先予毆打，再另生殺人犯意，重擊被害人後丟落大排水溝溺斃，泯滅人性，視人
命為無物，且犯後迄均未與被害人家屬達成民事和解，賠償任何損害等一切情狀，量
處無期徒刑，並依法宣告褫奪公權終身。復說明警方查扣之Ｒ九｜九一四七號自用小
客車，雖係陳建融所有，然非屬供犯罪所用之物，又非違禁物，衡以比例原則，不予
沒收。經核於法尚無違誤。上訴意旨略以：（一）、上訴人在車內究係受被害人曰：
「錢很多，但拿新台幣二十萬給你，沒有」所激怒而生殺人犯意，或被害人未明白表
示同意給付金錢而生殺人犯意，攸關上訴人是否該當殺人罪之構成要件，原審未詳加
論述，即推論係因被害人之言語刺激而萌生殺人犯意，有判決理由矛盾及適用證據法
則不當之違法。（二）、原判決認上訴人明知被害人酒後抵抗力及防禦力較低，而徒
手重毆被害人，惟上訴人是否知悉被害人飲酒，攸關上訴人是否得利用被害人無抵抗
力之情達其殺人目的，原判決未為任何調查，有調查職責未盡之違法。（三）、上訴
人僅國中畢業，當時確係誤認被害人已死亡，始將其丟落排水溝內，依所知重於所犯
之理論，應僅該當遺棄屍體罪，且依當時情形，陳建融應無法聽到被害人之狀況及辨
識是否尚有生命跡象，原判決就此有利於上訴人之事證，未說明何以不予採納之理由
，有理由不備之違誤云云。惟犯罪事實之認定、證據之取捨及其證明力如何，事實審
法院依自由心證之原則，本有斟酌取捨之權。本件原審已在判決內說明其就案內所有
證據本於調查所得心證，分別定其取捨而為判斷之理由，核無違背客觀存在之經驗法
則與論理法則。且敘明上訴人係於車行途中，質問被害人要如何處理，被害人答稱：
「錢很多，但拿新台幣二十萬給你，沒有」等語，上訴人聞之甚怒，先與詹圍勝共同
基於傷害犯意聯絡，分別毆打被害人胸、腹數下後，上訴人見被害人猶不鬆口，怒不
可抑，乃另行單獨萌生殺人之犯意等情所憑之證據與認定之理由，並無上訴意旨所指
未論述何時萌生殺人犯意等違法情事。又上訴人於警詢已供稱：「……他爸爸在客廳
喝酒，即與我吵起來……」，原判決於理由就此業已說明，且廖國政於警詢亦證稱被
害人當日有飲酒，有彰化縣警察局員林分局員警刑字第０九一００００五三一八號卷
附卷可稽，可見上訴人確已知悉被害人飲酒，原審對此未再為無益之調查，顯無違法
可言。被害人固非因上訴人以手、腳重力毆踢而死亡，而係被上訴人丟落大排水溝內
始行溺斃，但上訴人將被害人拉至大排水溝邊時，被害人尚發出呻吟、哀嚎聲音，身
體也在顫抖等情，已如前述，上訴人猶將被害人丟落該大排水溝內，終致被害人溺水
窒息死亡，原判決認上訴人具有殺人犯意，亦無不合。是殺人部分之上訴為無理由，
應予駁回。
二、妨害自由部分
按刑事訴訟法第三百七十七條規定：上訴於第三審法院，非以判決違背法令為理由，
不得為之。是提起第三審上訴，應以原判決違背法令為理由，係屬法定要件，如果上
訴理由並未具體指摘原判決有何違法，自應認其上訴為違背法律上之程式，予以駁回
。又裁判上一罪案件之重罪部分得提起第三審上訴，其輕罪部分雖屬不得上訴，依審
判不可分原則，第三審法院固亦應併予審判，但以重罪部分之上訴合法為前提，如該
上訴為不合法，第三審法院既應從程序上予以駁回而無從為實體上判決，對於輕罪部
分自無從適用審判不可分原則併予審判，亦應從程序上予以駁回。上訴人不服原審依
牽連犯關係從一重論處其共同以強暴方法剝奪人之行動自由，累犯罪刑之判決（處有
期徒刑一年七月），於九十二年六月三十日提起第三審上訴，並未提出上訴理由。其
於九十二年七月八日提出之上訴理由狀，僅敘述傷害及殺人部分之上訴理由，就原判
決關於妨害自由（剝奪行動自由）部分究有如何違背法令之情事，並無一語涉及，揆
諸首揭說明，此部分之上訴自屬違背法律上之程式，應予駁回。上訴人被訴妨害自由
罪部分之上訴既不合法，其牽連所犯之傷害罪，核屬刑事訴訟法第三百七十六條第一
款所列不得上訴於第三審法院之罪，自無從適用審判不可分之原則併予審判，亦應從
程序上予以駁回。
據上論結，應依刑事訴訟法第三百九十六條第一項、第三百九十五條前段，判決如主
文
中      華      民      國    九十二    年     十一     月      六      日
                              最高法院刑事第十一庭
                                  審判長法官  張  淳  淙
                                        法官  謝  俊  雄
                                        法官  蘇  振  堂
                                        法官  張  春  福
                                        法官  呂  丹  玉
      右正本證明與原本無異
                                              書  記  官
中      華      民      國    九十二    年     十一     月     十二     日


司法院資訊處製作；財團法人民間司法改革基金會備份。
